【裁判字號】    96,訴,1032
【裁判日期】    970514
【裁判案由】    分割共有物
【裁判全文】
臺灣彰化地方法院民事判決           96年度訴字第1032號
原        告  戊○○
              壬○○
              己○○
              辛○○
              丙○○
上列五人共同
訴 訟代理 人  甲○○  住彰化.
被        告  丁○○  住彰化縣.
              乙○    住同上
              庚○○  住同上
上列當事人間請求分割共有物事件，本院於民國97年4月30日言
詞辯論終結，茲判決如下：
    主      文
如附表一所示土地合併分割如附圖乙方案所示，即各共有人分得
土地編號、面積詳如附表二所示。
訴訟費用由兩造按附表二所示比例負擔。
    事實及理由
一、原告主張：
  (一)如附表一所示坐落彰化縣埤頭鄉○○段422、428等2筆地號
    土地（以下簡稱系爭土地），其地目、面積、共有人、應有
    部分各詳如附表一、二所示。又系爭土地無因物之使用目的
    不能分割或訂有不分割之期限等情形。
  (二)系爭土地上有舊式三合院磚造平房，建造歷史逾40年，原告
    均無保留意願，待分割後另行規劃。系爭土地主要聯外道路
    位於三合院南邊東西向寬度約4公尺之元埔路341巷。東邊則
    有加頂蓋水溝水利設施，汽車勉強可通過，但係供他人使用
    。
  (三)兩造間均為3親等內叔侄關係，彼此感情尚可。原告丙○○
    、己○○、壬○○及辛○○等4人則為親兄弟關係，因涉及
    家產分配，故願意於分割後繼續保持共有。
  (四)原告所提如附圖所示甲方案，原則上依照共有人使用現狀製
    作。其中私設道路寬度6公尺，轉角處寬度則為9公尺，供作
    迴車道使用，大部分共有人於分割後均可建造房屋。其中編
    號4即被告庚○○分得部分，臨路面寬逾4公尺。其中編號5
    即被告乙○分得部分，將來可蓋朝南或朝北房屋。足見甲方
    案公平，有利於將來規劃使用，建築視覺良好，更無畸零地
    產生，加以被告丁○○曾表示同意此方案，自屬較佳之方案
    。
  (五)被告所提如附圖所示乙方案，分配予被告庚○○部分屬畸零
    地，並將被告丁○○分得部分割裂成2筆，更與使用現狀未
    盡一致，故不恰當。
  (六)被告在其他土地已新建房屋，即將完工，故利用系爭土地機
    率較少。
  (七)茲因兩造不能協議分割系爭土地，為使分割後獲得最大利用
    價值，爰請求判決合併分割如附圖甲方案所示，又因兩造均
    依應有部分比例分割，均有面臨私設6公尺寬道路，故同意
    毋庸互為找補等語。
二、被告辯稱：
  (一)系爭土地上有坐北朝南之三合院及其他建物，正身東半部係
    原告丙○○等4兄弟使用，正身西半部係被告丁○○使用，
    公廳則為全體共有人使用，東邊護龍係被告乙○、庚○○兄
    弟使用，西邊護龍則係原告戊○○使用。
  (二)甲方案私設道路偏東不公平，且分予被告庚○○部分面寬過
    窄，分予被告乙○部分深度過淺。又因附近土地已蓋滿房子
    ，將來均難供建築使用。至於被告所提乙方案則無此問題，
    故為較佳方案。
  (三)被告丁○○原同意甲方案，但嗣後則改採同意乙方案分割。
  (四)乙方案係按應有部分比例分割，且各共有人分得部分均面臨
    私設6公尺寬道路，故同意合併分割及分割後毋庸互為找補
    。
  (五)爰請求按照乙方案分割等語。
三、原告主張系爭土地之地目、面積、共有人、應有部分各詳如
    附表一、二所示，且無因物之使用目的不能分割或訂有不分
    割期限等情形，兩造復未能協議分割各情，業據原告提出土
    地登記謄本、地籍圖謄本等件為證，且為被告所不爭執，自
    堪信原告此部分之主張為真實。
四、按「各共有人，得隨時請求分割共有物。」、「分割之方法
    ，不能協議決定者，法院得因任何共有人之聲請，命為下列
    之分配：一以原物分配於各共有人‧‧‧」民法第823條第1
    項、第824條第2項第1款分別定有明文。次按數筆土地位於
    同一地段、地界相連、使用性質相同者，且經全體共有人同
    意者，得合併分割。經查：系爭土地互相毗鄰，共有人、地
    目及使用性質相同，地界相連，此情有土地登記謄本、地籍
    圖謄本等件附卷足憑，加以兩造均同意合併分割。據此，原
    告主張合併分割系爭土地，於法即無不合，應予准許。
五、經查，系爭土地上有坐北朝南之三合院及其他建物，正身東
    半部係原告丙○○等4兄弟使用，正身西半部及三合院東北
    方建物係被告丁○○使用，公廳則為全體共有人使用，東邊
    護龍係被告乙○、庚○○等2兄弟使用，西邊護龍係原告戊○○使用，主要聯外道路位於南邊即東西向元埔路341巷，
    附近土地大部分已蓋滿房屋各情，業據本院會同彰化縣北斗
    地政事務所派員履測現場屬實，分別製作勘驗筆錄、土地複
    丈成果圖附卷可參，並有原告所提現場簡圖可佐。經核原告
    所提甲方案，並未完全符合共有人使用現狀，且其中編號4
    擬分予被告庚○○部分，臨路面寬相較其他共有人分得部分
    顯然過窄；又其中編號5擬分予被告乙○部分，相較其他共
    有人分得部分深度顯然過淺，將來均難供建築使用。至於被
    告所提乙方案，固亦未完全符合共有人使用現狀，但無前述
    甲方案缺點。又被告丁○○嗣後已同意依乙方案分割，並同
    意分割成編號1及編號1-1等2筆。加以其中擬分予被告庚○○部分，外觀固酷似刀柄不規則型，但面臨西側私設6公尺
    寬道路寬度較寬，利於將來建築規劃，被告庚○○亦同意依
    乙方案分割。至於依乙方案分割者，系爭土地上三合院等平
    房建物固有部分須拆除，然該等建物均屬老舊平房，經濟價
    值相對較低，縱予拆除，顯無礙於社會經濟之安定。另分割
    後各該共有人取得土地均可供建築使用，均面臨6公尺寬私
    設道路，出入無礙。至於兩造分割後所取得土地，臨路寬度
    與應有部分比例未盡一致，地形方整程度不一，相較於分割
    前應有部分之價值，雖略有增減情形。惟兩造均已同意毋庸
    互相補償，亦據渠等供明在卷，爰不另行酌定互相找補之標
    準。準此各情，本院因認被告所提乙方案，較符合公平適當
    原則，堪予採認。爰依兩造應有部分及原告丙○○等4人保
    持共有之意願，判決合併分割如主文第一項所示。
六、本件分割共有物事件，如由敗訴之被告負擔訴訟費用顯失公
    平，爰命勝訴之原告負擔一部分訴訟費用。
七、本件判決之基礎已臻明確，兩造其餘攻擊防禦方法，經審酌
    後於判決結果不生影響，爰不贅詞論述，併此敘明。
八、訴訟費用負擔之依據：民事訴訟法第80條之1、第85條第1項
    但書、第2項。
中    華    民    國    97    年    5    月     14    日
                  民事第一庭    法  官   陳正禧
上正本係照原本作成。
如對本判決上訴，應於收受判決送達後20日內向本院提出上訴狀
。
中    華    民    國    97    年    5    月     15    日
                                書記官   蕭美鈴
┌─────────────────────────────┐
│臺灣彰化地方法院96年度訴字第1032號分割共有物事件附表一    │
├──┬──────────────┬──┬────────┤
│編號│坐落地號                    │地目│面積（平方公尺）│
├──┼──────────────┼──┼────────┤
│１  │彰化縣埤頭鄉○○段422地號   │建  │1,061           │
├──┼──────────────┼──┼────────┤
│２  │同上段428地號               │建  │1,419           │
└──┴──────────────┴──┴────────┘
┌─────────────────────────────────────────┐
│臺灣彰化地方法院96年度訴字第1032號分割共有物事件附表二（乙方案）                  │
├──────┬──────┬───────┬──────────┬────────┤
│共有人姓名  │422地號土地 │428地號土地   │分得土地編號（面積：│訴訟費用負擔之比│
│            │應有部分    │應有部分      │平方公尺）、取得型態│例及方式        │
├──────┼──────┼───────┼──────────┼────────┤
│戊○○      │4分之1      │10000分之2496 │編號3(465)、單獨取得│4分之1、單獨負擔│
├──────┼──────┼───────┼──────────┼────────┤
│丙○○      │各16分之1   │各10000分之625│編號2(465)、共同取得│4分之1、連帶負擔│
│壬○○      │            │              │，並按原應有部分之比│                │
│己○○      │            │              │例保持共有          │                │
│辛○○      │            │              │                    │                │
├──────┼──────┼───────┼──────────┼────────┤
│丁○○      │4分之1      │10000分之2502 │編號1(232.5)、編號1-│4分之1、單獨負擔│
│            │            │              │1(232.5)、單獨取得  │                │
├──────┼──────┼───────┼──────────┼────────┤
│乙○        │8分之1      │10000分之1251 │編號5(232.5)、單獨取│8分之1、單獨負擔│
│            │            │              │得                  │                │
├──────┼──────┼───────┼──────────┼────────┤
│庚○○      │8分之1      │10000分之1251 │編號4(232.5)、單讀取│8分之1、單獨負擔│
│            │            │              │得                  │                │
├──────┼──────┼───────┼──────────┼────────┤
│全體共有人  │------      │------        │編號6(620)、共同取得│------          │
│（道路）--  │            │              │，並按原應有部分之比│                │
│            │            │              │例保持共有          │                │
└──────┴──────┴───────┴──────────┴────────┘


司法院資訊處製作；財團法人民間司法改革基金會備份。
